最高法院刑事判決　　　　　　　　　 111年度台上字第2368號
上　訴　人　臺灣高等檢察署檢察官錢明婉
被　　　告　曾振烮



上列上訴人因被告違反毒品危害防制條例等案件，不服臺灣高等
法院中華民國110年12月29日第二審判決（109年度上訴字第3930
號，起訴案號：臺灣桃園地方檢察署108年度偵字第8629號、第1
5896號），提起上訴，本院判決如下：
    主  文
原判決撤銷，發回臺灣高等法院。
    理  由
一、本件原判決載敘：公訴意旨略以：被告曾振烮明知甲基安非
    他命係毒品危害防制條例第2 條第2項第2款列管之第二級毒
    品，亦係藥事法第22條第1項第1款之禁藥，不得非法持有、
    販賣或轉讓，竟分別為下列行為：㈠與陳惠美（所涉共同轉
    讓禁藥罪行，業據第一審判處罪刑確定）共同基於轉讓禁藥
    甲基安非他命之犯意聯絡，於民國107 年11月4日凌晨3時47
    分至同日上午7時36分許，由陳惠美以被告所有門號0000000
    000 號之行動電話致電李萍翔使用門號0000000000號之行動
    電話，經李萍翔之女友張瑞娟接聽後，向張瑞娟及李萍翔推
    銷甲基安非他命未果，被告及陳惠美復於同日上午8 時30分
    許，至李萍翔位在桃園市中壢區○○路00巷00號3 樓3之1號
    居所前，轉讓0.2公克之甲基安非他命予李萍翔、張瑞娟2人
    施用。㈡基於販賣第二級毒品甲基安非他命之犯意，另於10
    7年12月7日下午5時8分許，以其上開行動電話致電李萍翔使
    用之前揭行動電話聯絡後，於同日下午7 時許，在其桃園市
    平鎮區○○路000巷00號之1住處，以新臺幣（下同）1 千元
    之價格，販售0.5 公克之甲基安非他命予李萍翔施用。因認
    被告分別涉犯藥事法第83條第1 項之轉讓禁藥及（修正前）
    毒品危害防制條例第4條第2項之販賣第二級毒品等罪嫌。惟
    經審理結果，則以不能證明被告犯罪，因而撤銷第一審科刑
    之判決，改判諭知被告無罪。固非無見。
二、審理事實之法院，對於卷內被告有利及不利之證據，應一律
    注意，詳為調查，綜合全案證據資料，本於經驗法則以定其
    取捨，並將取捨證據及得心證之理由，於判決內詳加說明，
    且不得將各項證據予以割裂，分別單獨觀察判斷，故證據雖
    已調查而其內容尚未明瞭者，即與未經調查無異，不能遽為
    被告有利或不利之認定。又證人之陳述有部分前後不符，或
    相互間有所歧異時，究竟何者為可採，法院仍得參考其他相
    關證據，本於自由心證加以斟酌，如其基本事實之陳述與真
    實性無礙，仍得資為斷罪之依據，非謂一有不符或矛盾，即
    應認其全部均為不可採信。此外，毒品交易之買賣雙方，雖
    然具有對向性之關係，為避免毒品購買者圖邀減刑寬典，而
    虛構毒品來源，固須調查其他補強證據，以確保其陳述與事
    實相符。但所謂補強證據，非以證明犯罪構成要件之全部事
    實為必要，倘得以佐證購毒者之指證非屬虛構，而能予保障
    其陳述之憑信性者，即為已足，且得據以佐證者，雖非直接
    可以推斷該被告之犯罪，但以此項證據與購買毒品者之陳述
    為綜合判斷，若足以認定犯罪事實者，仍不得謂非補強證據
    。
三、原判決關於被告共同轉讓禁藥罪行不能成立，雖說明被告與
    李萍翔間，於107 年11月4日凌晨3時47分30秒之際縱有以其
    所有之上開行動電話為如原判決附表編號1 所示之通話，以
    及同案被告陳惠美於當日曾使用被告所有之上開行動電話撥
    打李萍翔所使用之前揭行動電話，與張瑞娟聯繫如原判決附
    表編號2 、3所示等情無訛。然互核李萍翔、張瑞娟關於107
    年11月4 日受無償轉讓之甲基安非他命，係由何人提供乙節
    ，李萍翔證稱係被告與陳惠美至伊住處推銷甲基安非他命，
    聞伊稱身上沒錢購買，被告放在伊與張瑞娟共用之玻璃球吸
    食器內，請伊及張瑞娟施用等語，張瑞娟則證稱被告與陳惠
    美一同到訪，由陳惠美拿出甲基安非他命請渠等施用等語，
    可見李萍翔與張瑞娟2 人所證攸關轉讓禁藥之重要情節並不
    一致。又被告上開行動電話於107 年11月4日上午7時36分15
    秒之後，至當日晚上8 時48分21秒止之通訊監察紀錄共計16
    通，被告持用之上開行動電話基地台位置，均位於被告住居
    之桃園市平鎮區內，並無移動至李萍翔所居住之桃園市中壢
    區；且107 年11月4日下午4時14分51秒之際，被告與李萍翔
    所持用之上開行動電話間，有如原判決附表編號4 所示之通
    話內容，使用被告行動電話之某女士於電話中稱「打LINE你
    怎麼都不接」，李萍翔則回稱「我不知道啊，電話沒響」等
    語，衡以現今行動電話幾乎為生活上之必需品，擁有行動電
    話之人，外出亦少有不攜帶出門之情形，則被告倘於陳惠美
    與張瑞娟在107 年11月4日上午7時36分15秒通話之後，前往
    李萍翔在桃園市中壢區之居所，其行動電話基地台位置理應
    出現在同市中壢區為是；再者，一般至他人住居所往訪，衡
    情亦多會先行聯繫確認是否在家，而本件從上述「打LINE你
    怎麼都不接」、「我不知道啊，電話沒響」之對話，可知使
    用被告行動電話之人，在此之前曾以LINE聯絡李萍翔無著，
    綜合上情以觀，實難認被告於107 年11月4日上午7時36分15
    秒通話之後，曾前往李萍翔上開居所，李萍翔、張瑞娟上開
    所證被告於107年11月4日當日前往李萍翔之居所轉讓甲基安
    非他命乙節，即屬欠缺補強證據佐證，難認真實云云（見原
    判決第3頁至第6頁）。惟查：李萍翔、張瑞娟等所證關於10
    7年11月4日當日係由被告或陳惠美取出甲基安非他命請渠等
    施用之情形，雖非一致；然渠等證述被告及陳惠美先後以被
    告所有上開行動電話撥打李萍翔所持用之行動電話推銷、交
    換毒品，繼而相偕到訪提供甲基安非他命若干招請渠等無償
    施用等重要歷程，並無扞格，亦與通訊監察譯文之內容無何
    齟齬。是以李萍翔、張瑞娟等關於被告與陳惠美等共同轉讓
    禁藥犯嫌中供無償施用之甲基安非他命究由何人取出之細枝
    末節敘述有所出入，是否與基本事實之陳述與真實性無礙，
    容非無斟酌之餘地，亦非不能經由詢（詰）問上開證人，或
    斟酌其他情形，本於經驗法則、論理法則，作合理之比較，
    定其取捨。原判決未予勾稽釐清，逕以此歧異即認李萍翔、
    張瑞娟之證言不可採信，採證難謂適法。又桃園市中壢區與
    同市平鎮區毗鄰相連，稽諸案內通訊監察譯文之記載，被告
    上開行動電話之通話紀錄中時序上與107 年11月4日8時30分
    許最為接近者，係於當日8 時13分43秒之通話，使用之基地
    台為桃園市平鎮區○○路00號11樓頂者，其後則為當日8 時
    57分44秒之通話，使用之基地台為桃園市平鎮區○○路 000
    號6樓（見原審卷第147頁），其顯示持用被告上開行動電話
    者自107年11月4日8時13許起至當日8時57分許止間，曾在桃
    園市平鎮區○○路00號11樓頂基地台及同市區○○路000號6
    樓基地台訊號涵蓋範圍間移動，則彼時被告是否攜行上開行
    動電話？各該基地台與桃園市中壢區○○路00巷00號3樓3之
    1 號李萍翔居所間之距離如何？依其距離，彼時上開行動電
    話倘由被告攜行，是否得於上開兩則通聯紀錄間往訪李萍翔
    無礙？以上疑義俱與能否依憑相關時段被告上開行動電話所
    用基地台位置如何，排除被告於107 年11月4日8時30分許在
    李萍翔上開居所轉讓禁藥之可能性攸關，未可祇以當日被告
    上開行動電話使用之基地台均在桃園市平鎮區內，即籠統認
    定被告於107 年11月4日上午7時36分15秒通話之後，不曾前
    往李萍翔上開居所，並據以論斷李萍翔、張瑞娟證稱被告於
    107年11月4日當日前往李萍翔之居所轉讓甲基安非他命乙節
    ，欠缺補強證據。原判決未予調查究明，即遽為有利於被告
    之認定，自非無證據調查職責未盡之違法。
四、原判決關於被告販賣第二級毒品罪行不能成立，固載敘：依
    被告之陳述、李萍翔之證述及相關通訊監察譯文，雖可認定
    被告與李萍翔間確有如原判決附表編號5 所示之通話。然李
    萍翔尚證稱伊問被告有沒有貨，伊身上只有1 千元，而那時
    （甲基）安非他命1公克要1,500元，伊錢不夠，但被告願意
    以1 千元之價格出售，伊後來是在當天（107年12月7日）晚
    上7點多，至被告位於桃園市平鎮區建安路之住處，以1千元
    向其購買0.5 公克之（甲基）安非他命，有交易成功等語，
    及認李萍翔關於此次毒品交易之前後證述均屬一致。但被告
    堅稱與李萍翔為上開之通話後，即未再聯絡，亦無毒品賣給
    李萍翔。而觀之原判決附表編號5 所示當時對話之客觀內容
    ，李萍翔問被告「我說你有嗎」，被告回稱「要就有啊」，
    證人李萍翔說「但我只有1千塊」，被告則回稱「1千塊不好
    搞，等下問看看啦」，李萍翔說「好」，有該則通訊監察譯
    文可憑。被告就李萍翔欲購買毒品（甲基）安非他命乙節，
    既僅表示「1 千塊不好搞，等下問看看啦」，尚難認已達成
    買賣甲基安非他命之合意。又被告持用之上開行動電話於10
    7年12月7日下午5時8分47秒後之通訊監察紀錄，均未見被告
    對外聯繫他人詢問有無毒品或再與李萍翔聯繫之情形，則李
    萍翔是否會貿然逕行前往被告住處，並非無疑，卷附當日之
    通訊監察資料，並不足以補強證人李萍翔證詞之真實性等旨
    （見原判決第7頁至第8頁）。第查：被告對於李萍翔欲以低
    於行情之1千元價格購買毒品甲基安非他命，答稱「1千塊不
    好搞，等下問看看啦」等語，其旨或恰如言語表面所示之欲
    向他人探詢有無低於行情價之毒品來源，亦非無被告為再斟
    酌賣出毒品之價格如何，暫不確答而推託其詞之可能，究以
    何者為是，似未可遽予斷定。惟由被告聞李萍翔詢問伊有無
    毒品，旋答稱「要就有啊」，所顯示被告對於有毒品可供出
    售，毫無遲疑猶豫之態度，似亦徵表被告手邊已有可供出售
    之毒品，或有穩定之毒品供應來源，未必需為此即時對外聯
    絡，已未可僅由通訊監察譯文內無何被告為出售毒品予李萍
    翔而對外洽詢，暨回覆李萍翔洽詢結果之通訊紀錄，即認定
    被告與李萍翔間並無買賣毒品之合意及行為。況且，被告於
    第一審審理中曾就此陳述：伊不是拿1 千元之毒品賣給李萍
    翔，而是與其各出1 千元，一起合資共同購買毒品施用等語
    ，及敘述何以與李萍翔合資購買毒品之緣由（見第一審法院
    108年度訴字第943號卷第225頁至第226頁）。倘若無訛，尤
    顯示被告於107年12月7日下午5時8分許與李萍翔通話後，兩
    人間並非未曾見面及無金錢與毒品之授受，如佐以相關通訊
    監察譯文之內容，猶與李萍翔就其於107年12月7日向被告購
    買甲基安非他命之供證間，非無若合符節之處。至於被告關
    於與李萍翔合資購買毒品部分之陳述，雖與李萍翔向被告購
    買毒品之證述未盡相符，事實審法院仍非不得綜合證據調查
    所得，本其自由心證作合理之判斷。原判決就此未予斟酌調
    查，理由內亦無何必要之說明，遽行判決，即難謂無證據調
    查職責未盡及理由欠備之違法。
五、以上或為檢察官上訴意旨所指摘，或為本院得依職權調查之
    事項。原判決上述違背法令情形，已影響於事實之確定，本
    院無可據以為裁判，應將原判決撤銷，發回原審法院更為審
    判。
據上論結，應依刑事訴訟法第397條、第401條，判決如主文。
中    華    民    國   111    年    5     月    26    日
                  刑事第二庭審判長法  官  林  勤  純  
                                  法  官  王  梅  英  
                                  法  官  莊  松  泉  
                                  法  官  李  釱  任  
                                  法  官  蔡  新  毅  
本件正本證明與原本無異
                                  書記官
中    華    民    國   111    年    6     月    1     日